【裁判字號】    90,上易,1213
【裁判日期】    900925
【裁判案由】    詐欺
【裁判全文】
臺灣高等法院高雄分院刑事判決                    九十年度上易字第一二一三號
    上訴人
    即被告    乙○○
  選任辯護人  洪條根    律師
              周君強
右上訴人因詐欺案件，不服臺灣澎湖地方法院九十年度易字第九號中華民國九十年五
月卅日第一審判決（起訴案號：臺灣澎湖地方法院檢察署八十九年度偵緝字第十三號
），提起上訴，本院判決如左：
      主  文
原判決撤銷。
乙○○無罪。
      理  由
一、公訴意旨略以：被告乙○○於民國八十八年十一月十日，自任會首，向許麗娟（
    以謝昆霖名義）、李麗花、林石柳、丙○○○、呂莊換、簡玉棉等人招募含會首
    共二十五會，每會新台幣（下同）一萬元，採內標方式，每月十日開標之互助會
    ，其招募上述互助會後，明知自己週轉不靈，於八十八年十二月十日，以其子洪
    明輝之名義得標，又於八十九年二月十日，明知該會是會員呂莊換（以秋子名義
    參加互助會）以五千元標得，竟於償還呂莊換先前繳交之會款後，未經呂莊換同
  意，即以該會員得標之名義繼續向其他會員收取會款，致其他會員陷於錯誤，以
    為呂莊換得標，而將會款交付被告；又乙○○於八十九年二月十日呂莊換標得會
    款後，即向部分會員宣告止會，但於同年三月十日以後數日間，仍意圖為自己不
    法之所有，基於概括犯意，連續向許麗娟、李麗花及其他至少二名不詳活會會員
    詐稱有會員於同年三月十日以五千元或五千五百元之金額得標，而詐取上述至少
    四名活會會員所交付四千五百元或五千元不等之會款，旋即逃匿無蹤。因認被告
    乙○○涉有刑法第三百三十九條第一項之詐欺取財罪嫌。
二、公訴人認上訴人乙○○涉有詐欺取財罪嫌，無非以右揭事實，業据告訴人丙○○
    ○指訴綦詳，並經証人呂莊換、杜玉娟、翁燦文、李華珍、吳甲奇、林尚和陳述
    屬實，復有互助會單可稽，再者被告於起會之初，即以其子洪明輝名義標得第一
    會，待「千惠」及呂莊換標得後，即將呂莊換先前繳交之會款返還，再以該會員
    得標之名義繼續向其他會員收取會款，旋倒會逃逸，顯見於招會伊始，即有詐欺
    犯意等語，為其論据。
三、訊之上訴人乙○○矢口否認有詐欺犯行，辯稱：是因為生意失敗才倒會，並未詐
    欺其他會員會款，僅標四次會，並收四次會款，未收第五次會款，八十九年二月
    以後止會，未於同年三月間再收會款，一審講說八十九年三月間收款，是因時間
    已久誤記所致，我隨即當庭更甲，因為一萬元的會標到五千元，我當然不敢繼續
    ，止會以後我就沒有再收會錢了，林石柳並沒有交第四次會錢，我欠他十幾萬元
    ，是用扺的，怎麼還多收他會錢，許麗娟我沒有見過面，是許麗娟他媽媽以他許
    麗娟兒子跟的，許麗娟他媽媽的名字是「阿桃」，李麗花交了四次會款，我欠她
    四萬元，我已經委託簡玉棉還了三萬元，李麗花住在我隔壁，止會的事情她很情
    楚，止會後她不可能會再付款，簡玉棉是死會，當然要交會款，他沒有多付會款
    的事情，一審判決書說我於八十九年三月止會後，又向許麗娟、李麗花等數人收
    款是錯的，因為九十年四月十八日開庭時是離止會已經一年多了，記不清楚了，
    後來我當庭拿會單出來比對，二月份就止會了，三月份怎麼還收的到錢，所以我
    當天的筆錄就改口了，有當庭更甲，沒有詐欺他人錢財等語。經查：
（一）依據起訴書記載之犯罪事實，係認定上訴人乙○○招募互助會後週轉不靈，以
      洪明輝名義標會詐欺八十八年十二月十日之互助會款；惟依據起訴書記載之證
    據，係認為上訴人乙○○招攬互助會之初，即有詐欺意圖，則上訴人乙○○於
      起會後本於會首身分取得首會會款，是否亦屬上訴人乙○○週轉不靈下詐得之
      會款，未見起訴書說明，起訴之證據與事實間已有不符。再者，民間互助會本
      身即具備週轉資金之用途，上訴人乙○○究竟是為了週轉資金而招會，但嗣後
      實在無法週轉以致倒會，或者如起訴書所載起會之初即有詐欺意圖，取得會款
      後旋即倒會，自應有積極證據可資證明為後者，始能作為論斷上訴人乙○○此
      部份犯嫌之依據。而公訴意旨以上訴人乙○○標走八十八年十二月十日之款項
      ，並取走呂莊換標得之八十九年二月十日會款，因認上訴人乙○○招募互助會
      之始即有詐欺意圖，惟上訴人乙○○於八十七年八月十五日另有招募互助會一
      會，應於八十九年三月十五日結束，該會除告訴人應收之尾會外，其餘經查證
      會員均已得標取得款項等情，業據上訴人乙○○、告訴人、證人即該會會員林
      尚和、李華珍、許葉秋月、呂素貞陳述在卷，並有會單一紙附卷可稽。則上訴
      人乙○○招募八十八年十一月十日之互助會週轉資金，藉以維持前一互助會之
      運作，核屬甲常；且上訴人乙○○若果真要詐欺款項，亦可利用八十七年八月
      十五日所招募之前一互助會為之，並應於八十八年十一月間起即有積欠會員會
      款之情形，殊無另行招募後一互助會給付前一互助會會款之必要。再者，上訴
      人乙○○所招募八十八年十一月十日之後一互助會，八十九年一月十日是由簡
      玉棉標得款項，上訴人乙○○當時有如數收齊會款交付簡玉棉之事實，業據證
      人簡玉棉證述無誤，上訴人乙○○若果有招募互助會詐欺全體會員之意思，簡
      玉棉恐無得標取得會款之可能。況且，上訴人乙○○於八十九年二月十日互助
      會止會後，向簡玉棉表示應將日後死會會款（即八十九年一月十日第三會時所
      標）償付其他活會會員，簡玉棉亦依旨照辦，並未將死會會款交付上訴人乙○
      ○私吞，上訴人乙○○並曾支付活會會員杜玉娟、翁燦文部分金錢等事實，業
      據證人簡玉棉、杜玉娟、翁燦文證述在卷，倘上訴人乙○○試圖利用招募互助
      會方式騙取會員款項，亦不致為上述還款之舉，因此，公訴人認上訴人乙○○
      於招募互助會之用意即在詐欺一節，恐有誤會。
（二）八十九年二月十日，上訴人乙○○所招後一互助會標會時，是由呂莊換委託簡
      玉棉以「秋子」名義得標之事實，業據證人呂莊換、簡玉棉證述無訛，上訴人
      乙○○旋於標會後三日內向會員收取會款，但有部分會員如數支付，有部分會
      員不願支付或遲延支付等情，則據告訴人、證人即會員李華珍、翁燦文、吳甲
      奇、林尚和、許麗娟、黃文麗、林石柳、李麗花、吳秀瑩分別陳證在卷，而上
      訴人乙○○收取會款之後，因呂莊換對於日後死會會款之交付，無法提供足夠
      擔保，上訴人乙○○始協調由呂莊換取回之前所付會款退出互助會一節，亦據
      證人呂莊換、簡玉棉證述在卷。因此，公訴意旨認為上訴人乙○○未經呂莊換
      同意，以呂莊換名義收取活會會員會款，致活會會員陷於錯誤繳款等語，與上
      述證據不相符合。且公訴意旨既認呂莊換得標，上訴人乙○○自可利用呂莊換
      得標名義向會員收取會款，會員繳付會款並無陷於錯誤之可言，況公訴意旨認
      定呂莊換收取上訴人乙○○交付之先前會款後，又未同意上訴人乙○○取得呂
      莊換之會員權利，亦與事理法則有違，公訴人就此部份認定上訴人乙○○詐欺
      ，尚乏依據。
（三）原審判決認上訴人乙○○於八十九年二月十日呂莊換標得會款後，又於同年三
      月十日以後數日間，仍意圖為自己不法之所有，基於概括犯意，連續向許麗娟
      、李麗花及其他至少二名不詳活會會員收取會款等情，惟經本院囑託台灣澎湖
      地方法院訊問証人結果，証人許麗娟之母許黃秋桃陳稱：我總共繳了四次會錢
      共二萬六千八百元，即第一次會頭錢一萬元，第二次標三七○○元，繳六千七
      百元，第三次標四五○○元，繳五千五百元，第四次標五千元鄉繳五千元等語
      ；証人許麗娟陳稱：是我母親許黃秋桃用我兒子謝昆霖名義參加乙○○之互助
      會，我不認識乙○○，是在法院開庭時才第一次看到他的人，繳了幾次會款，
      我沒有辦法回答等語；証人簡玉棉陳稱：「我在第三會的時候以四千五百元標
      起來」「我是死會，當時乙○○叫我拿三萬元給乙○○鄰居『飛權』的太太（
      按即李麗花）．．．因為『飛權』到我那裏喝酒，欠我三萬元，所以我直接將
      三萬元扣起來，但是我扣三萬元時，我有打電話告訴『飛權』，所以我就將三
      萬元扣起來，沒有交給他太太」等語；証人林石柳陳稱：「（問：你只繳了三
      次的會款，即第一次會頭錢一萬元，第二次標三七○○元，繳六千七百元，第
      三次標四五○○元，繳五千五百元，第四次你沒有繳錢，以他欠你的十萬元抵
      繳，對否﹖）答：是的」等語（見九十年八月廿四日本院囑託台灣澎湖地方法
      院訊問筆錄）；証人李麗花陳稱：「（問：你繳了四次會錢，即第一次會頭錢
      一萬元，第二次標三七○○元，繳六千七百元，第三次標四五○○元，繳五千
      五百元，第四次標五千元繳五千元，對否﹖）答：對」「我是住乙○○隔壁，
      乙○○於八十九年二月十日止會我知道」「我先生有無欠『千惠』冰果店酒帳
      三萬元我不知道．．．乙○○有無託簡玉棉要還我們三萬元，我不知道，我不
      認識簡玉棉」等語（見九十年九月六日本院囑託台灣澎湖地方法院訊問筆錄）
      。是八十八年十一月十日所起之會，於八十九年二月十日止會時，所有會員均
      只繳四次會款，並無人繳第五次會款，上訴人乙○○並未藉機向許麗娟、李麗
      花等會員收第五會會款（即八十九年三月十日並未收會款）。至上訴人乙○○
      於九十年四月十八日台灣澎湖地方法院開庭時雖有講八十九年三月十日有收會
      錢，惟其比對會單後，已當庭更甲謂會款僅收到八十九年二月十日止，僅收四
      次會款，此有台灣澎湖地方法院九十年四月十八日審判筆錄可稽（見原審卷第
      一五四、一五五頁），是其辯稱：開庭時離止會已經一年多了，記不清楚了，
      後來當庭拿會單出來比對，二月份就止會了，三月份怎麼還收的到錢，所以我
      當天的筆錄就改口了，有當庭更甲，沒有詐欺他人錢財等語，應堪採信，且李
      麗花住上訴人乙○○隔壁（二人戶籍地址也只相差一號），上訴人乙○○止會
      情形，李麗花必然知悉，不可能於八十九年二月十日止會後，李麗花於下月即
      三月十日仍繳活會錢，李麗花也自承只繳四次會款，原判決認李麗花有繳五次
      錢（即三月十日仍繳錢），顯有錯誤；至於許麗娟則未參加該互助會，開庭前
      也未見過上訴人乙○○，而係其母許黃秋桃用其兒子謝昆霖名義參加乙○○之
      互助會（會單並無許麗娟、許黃秋桃之名，只有謝昆霖之名），許黃秋桃已陳
      明總共繳了四次會錢，可見許麗娟也未繳第五次之活會款，原判決認許麗娟有
      繳五次錢（即三月十日仍繳錢），亦顯有錯誤。
綜上所述，並無足夠之積極、確切證據足認上訴人乙○○詐欺，其犯罪即屬不能証明
。
四、原審不察，遽認上訴人乙○○有向許麗娟、李麗花等會員收第五會會款（即認八
    十九年三月十日有收會款）而予論科，尚有未洽，上訴人乙○○上訴指摘原判決
    不當，為有理由，原判決自應予撤銷，並改為上訴人乙○○無罪之判決，以免冤
    抑。
據上論結，應依刑事訴訟法第三百六十九條第一項前段、第三百六十四條、第三百零
一條第一項，判決如主文。
本案經檢察官鄭文貴到庭執行職務。
中      華      民      國    九十      年      九      月    二十五    日
                              臺灣高等法院高雄分院刑事第八庭
                                  審判長法官  郭雅美
                                        法官  洪兆隆
                                        法官  張盛喜
右甲本證明與原本無異。
不得上訴。
                                      書記官  魏文常
中      華      民      國    九十      年      九      月    二十六    日
                                                                  Ａ


司法院資訊處製作；財團法人民間司法改革基金會備份。
